【裁判字號】    95,易,1093
【裁判日期】    951113
【裁判案由】    背信
【裁判全文】
臺灣臺北地方法院刑事判決              95年度易字第1093號
公  訴  人  臺灣臺北地方法院檢察署檢察官
被      告  甲○○
            丙○○
            丁○○
共      同
選任辯護人  翁志明律師
上列被告因背信案件，經檢察官提起公訴（九十四年度偵字第二
二五○○號、九十五年度偵字第五六四八號），本院判決如下：
主  文
甲○○、丙○○及丁○○均無罪。
    理  由
一、公訴意旨略以：被告甲○○係保證責任臺北市城南住宅合作
    社（下稱城南合作社）之經理，並為瑞年股份有限公司（下
    稱瑞年公司）之負責人，被告丙○○為瑞年公司之董事，而
    丁○○則於民國八十五年間在瑞年公司任代理會計乙職。臺
    北市政府地政處於七十七年間因東興街拓寬工程，徵收原「
    保證責任千歲建築信用購買合作組合」（下稱千歲組合）所
    有位在臺北市○○區○○段三小段四○及四○之一地號之土
    地，並擬核發完稅後之土地補償費計新臺幣（下同）九四六
    萬八一七一元與千歲組合，惟千歲組合因於三十七年間已重
    組更名為城南合作社，致城南合作社未獲通知領取上開補償
    款，臺北市政府地政處乃於七十八年將前揭補償費提存於臺
    灣臺北地方法院提存所，城南合作社之理事主席乙○○（所
    涉背信罪嫌部分另為不起訴處分）於八十四年十二月間，自
    該社經理龐金墩處得知前開補償金待領乙事後，乃於八十五
    年三月間，委由承接該社經理乙職之甲○○辦理上揭補償款
    領取事宜。詎被告甲○○、丙○○、丁○○三人共同基於為
    自己不法所有之犯意聯絡，明知城南合作社雖已遺失上開土
    地所有權狀，但仍保有該社改組證明書及變更登記證，該社
    持相關文件辦理取回已提存之徵收補償費並無困難，且被告
    丁○○係請領上揭補償費之實際辦理人，其請領該補償費之
    報酬僅為十餘萬元，竟先由被告丁○○持空白之委任契約，
    經不知情之戊○○律師用印後，再由被告甲○○、丁○○擅
    自在該委任契約上分別擬具「三、酬金：按所領取款項之本
    金及利息，扣除所應繳稅金後總額之百分之參拾」之條件，
    並由被告甲○○、丁○○於同年三月五日，共同持上開委任
    契約，向不知情之乙○○佯稱城南合作社無土地所有權狀，
    辦理取回上揭補償費將有困難，需委任律師辦理，而律師費
    用為補償費之三成，使乙○○及城南合作社陷於錯誤而簽訂
    該委任契約，俟被告丁○○於同年五月六日領得上揭補償費
    一○四五萬一八六八元（即完稅後補償費加計總利息之數額
    ），將之交還與城南合作社，再依上揭委任契約領取城南合
    作社為支付酬金所開立之臺北市第七信用分社城南分社，面
    額為二八二萬二○○四元之支票一紙，並持該支票交與戊○○背書後，旋將該支票轉交與被告丙○○，再由被告丙○○
    於同年月十日持之至華南商業銀行公館分行提示兌現，並於
    翌日即同年月十一日，存入其在該行開立之帳號00000
    0000000號甲存帳戶內（下稱華南公館帳戶），而被
    告丙○○除於同年月九日開立華南商業銀行公館分行，面額
    二十萬元之支票一紙交由被告丁○○轉交與戊○○，以支付
    請領上揭補償費報酬之稅款，並交付被告丁○○十餘萬元，
    作為請領上揭補償費報酬外，乃分別於同年月十日、十三日
    開立華南商業銀行公館分行，面額十萬元、八十六萬元之支
    票二紙交與不知情之江林鶴，由江林鶴持之至銀行提示兌現
    ，並存入其在臺北市第九信用合社古亭分社開立，且由被告
    甲○○使用之帳號0000000000000000號帳
    戶內（下稱九信古亭帳戶），又於同年月十七日自華南公館
    帳戶轉帳匯款一○○萬元至被告甲○○在臺北市第七信用合
    作社景美分社開立之帳號00000000000000號
    帳戶內（下稱七信景美帳戶），且以開立支票或轉帳匯款之
    方式，將餘款由華南公館帳戶轉入瑞年公司在華南商業銀行
    公館分行開立之帳號000000000000號（起訴書
    誤載為帳號000000000000號）帳戶內（下稱瑞
    年公司華南公館帳戶），因認被告甲○○、丙○○、丁○○
    三人共同以上開詐術使他人交付財物，涉犯刑法第三百三十
    九條第一項之詐欺取財罪嫌云云。
二、按犯罪事實應依證據認定之，無證據不得認定犯罪事實；不
    能證明被告犯罪者，應諭知無罪之判決，刑事訟訴法第一百
    五十四條第二項、第三百零一條第一項分別定有明文。次按
    所謂認定犯罪事實之證據，係指足以認定被告確有犯罪行為
    之積極證據而言，該項證據自須適合於被告犯罪事實之認定
    ，始得採為斷罪之資料，如未能發現相當證據，或證據不足
    以證明，自不能以推測或擬制之方法，以為裁判之基礎，而
    所謂「積極證據足以為不利被告事實之認定」係指據為訴訟
    上證明之全盤證據資料，在客觀上以達於通常一般之人均不
    致於有所懷疑，而得確信被告確曾犯罪之程度，若未達到此
    一程度，而有合理懷疑之存在時，即無從為有罪之認定，此
    分別有最高法院二十九年上字第三一○五號、四十年臺上字
    第八十六號、七十六年臺上字第四九八六號著有判例可資參
    照。再按刑法詐欺罪之成立，係行為人意圖為自己或第三人
    不法之所有，以詐術使人將本人或第三人之物交付或得財產
    上不法利益為要件，又所謂之詐術，並不以欺罔為限，即利
    用人之錯誤而使其為財物之交付，亦不得謂非詐欺；惟必須
    行為人有告知他人之義務竟不為告知，而積極利用他人之錯
    誤，始足成立；亦即，此利用對方之錯誤而使其為財物交付
    之消極詐欺，屬於不作為犯罪，其之成立，應以有作為即告
    知對方交付財物為錯誤之義務為前提，而有無告知義務，應
    依刑法第十五條認定，即在法律上或因自己之行為有防止結
    果發生之義務者，始有告知對方交付財物為錯誤之義務，此
    有最高法院二十四年上字第四五一五號判例暨九十二年度臺
    上字一一四一號、九十三年度臺上字第五六七八號判決意旨
    足資參照。
三、公訴人認被告涉犯詐欺取財罪嫌，無非係以被告甲○○、丙○○及丁○○等三人分別在在調查局偵詢時及偵查中之供述
    ，證人乙○○、戊○○及李淑貞（起訴書誤載為李淑珍）分
    別在調查局偵詢時及偵查中之證詞，並有城南合作社之改組
    證明申請書、變更登記證影本、八十五年二月五日函影本及
    該社開立之面額二八二萬二○○四元支票影本各一份，及戊○○律師之委任契約、扣繳憑單及簽收收據影本各一紙，暨
    臺灣臺北地方法院提存所九十二年六月二十七日（七八）存
    勇字第六六二六號函及附件影本、瑞年公司董事監察人名單
    影本、華南公館帳戶開戶資料及該帳戶於八十五年五月一日
    至同年七月三十一日之交易往來明細表及轉帳匯帳單、帳戶
    支票等相關傳票影本、七信景美（起訴書誤載為七信公館）
    帳戶開戶資料及該帳戶於八十五年五月一日至同年十二月三
    十一日之交易往來明細資料影本、九信古亭帳戶開戶資料及
    該帳戶八十五年五月份之交易往來明細表影本、瑞年公司華
    南公館帳戶開戶資料及該帳戶於八十五年五月一日至同年七
    月三十一日之交易往來明細表影本等各一份等在卷可資佐證
    為其論據。
四、訊據被告甲○○、丙○○及丁○○等三人固均坦承渠等曾以
    城南合作社無土地所有權狀，取回上開提存之土地徵收補償
    費有困難為由，由被告丙○○、丁○○共同持戊○○律師具
    名並約定取回報酬為該徵收補償費三成之委任契約，使城南
    合作社簽訂該委任契約，並於取回該提存物後，依該委任契
    約約定而簽發票額二八二萬二○○四元之支票交付與被告丁○○，嗣經被告丙○○提示並如數兌現領款等事實，惟堅詞
    否認有何詐欺取財犯行，被告甲○○辯稱：上開委任契約內
    容係由被告丁○○負責戊○○律師之部分，且該約定內容之
    依據係經伊與乙○○一同事先請教其他律師，該等律師要求
    以上揭補償費之三成為報酬，且交際費另計，伊曾向被告丙○○提及此事，但未請被告丙○○尋找律師辦理之，嗣被告
    丁○○向伊表示，戊○○律師僅收取三成之費用，且辦妥始
    給付報酬，亦不須另計交際費，經伊向乙○○報告上情，乙○○同意並簽訂該契約後，乃交由被告丁○○請戊○○律師
    辦理取回提存物相關事宜等語。被告丙○○則辯稱：伊因工
    作關係，曾向被告丁○○表示城南合作社有筆補償費之領取
    有困難，被告丁○○表明願嘗試代為領取，而伊係在被告丁○○取得城南合作社開立之支票後，始知悉上開領取提存物
    之事已辦妥，而給付戊○○律師二八二萬二○○四元報酬之
    支票，係伊為被告丁○○提示兌現，嗣因被告丁○○以之為
    償還欠伊之借款，伊始取得該筆款項等語。被告丁○○則辯
    稱：伊係自被告丙○○處得悉上開提存之徵收補償費領取有
    困難，經聯絡戊○○律師表明上情，其表示願具名締約，但
    實際領取工作則由伊自行辦理，事成僅須給付其二十萬元稅
    金，其餘款項則由伊取得，並由伊持空白委任契約由戊○○
    用印及填具上揭約定之報酬條件等語。
五、經查：
（一）被告甲○○係城南合作社之經理，並為瑞年公司負責人，
      被告丙○○則為瑞年公司董事，而千歲組合已改組為城南
      合作社，且城南合作社已於八十五年二月五日向臺北市政
      府社會局提供上開清算改組資料，城南合作社雖無受徵收
      土地之所有權狀，但由其取回提存物並非困難，又城南合
      作社開立之上開支票經指定受款人戊○○律師背書後，即
      如數兌付存入被告丙○○前揭帳戶等情，此有瑞年公司董
      事監察人名單影本、城南合作社之改組證明申請書、變更
      登記證影本、八十五年二月五日函影本及該社開立之面額
      二八二萬二○○四元支票影本、臺灣臺北地方法院提存所
      九十二年六月二十七日（七八）存勇字第六六二六號函及
      附件影本、華南公館帳戶開戶資料及該帳戶於八十五年五
      月一日至同年七月三十一日之交易往來明細表及轉帳匯帳
      單、帳戶支票等相關傳票影本、七信景美帳戶開戶資料及
      該帳戶於八十五年五月一日至同年十二月三十一日之交易
      往來明細資料影本、九信古亭帳戶開戶資料及該帳戶八十
      五年五月份之交易往來明細表影本、瑞年公司華南公館帳
      戶開戶資料及該帳戶於八十五年五月一日至同年七月三十
      一日之交易往來明細表影本各一份在卷可佐，並為被告等
      三人所不爭執，此部分事實自堪信為真實。
（二）本件被告甲○○、丁○○係持已擬具三成酬金條件之委任
      契約至城南合作社簽約等情，已據證人即城南合作社會計
      李淑貞在偵查中證述明確，雖證人戊○○在本院審理中證
      稱：被告丁○○係持空白委任契約交與伊用印，且該契約
      之約定報酬非伊所填載云云，惟觀諸卷附戊○○律師事後
      之前揭款項簽收收據及扣繳憑單各一紙可知，戊○○律師
      在上開委任契約用印之時，顯已由被告丁○○告知而知悉
      上揭代辦報酬為三成，否則以戊○○律師之專業背景，豈
      有知悉被告丁○○未經其同意，虛構契約內容並執以行使
      ，事後仍為其簽收領款收據及收受扣繳憑單之理? 是該契
      約之約定報酬欄縱由被告丁○○所自填，仍應認係經由戊○○律師之概括同意而為之，是尚難認被告丁○○、甲○○及丙○○等三人有以虛偽不實之委任戊○○律師代辦契
      約，執以向城南合作社及乙○○騙取前開代辦報酬之事。
（三）又證人乙○○在本院審理時結證稱：前開委任契約之委任
      人雖非其個人親自簽名與用印，然被告甲○○在事前有向
      伊報告此事，且伊曾看過該契約之內容，而在與戊○○律
      師訂約前，因城南合作社並無土地所有權狀，為免領不到
      上揭補償費，曾偕同被告甲○○至臺北市○○○路上之法
      律事務所，向林姓律師探尋上開提存物領取之代辦費內容
      ，惟林律師索費過高，致雙方未達成共識，嗣被告甲○○
      向伊報告戊○○律師所開「辦妥三成報酬」之條件後，伊
      即決定委由戊○○律師處理此事，且該筆補償費有無領到
      ，對城南合作社而言並不會有任何積極損失等語，核與被
      告甲○○、丙○○及丁○○等三人前揭置辯情節大致相符
      ，被告甲○○、丙○○、丁○○既未以積極之欺罔行為，
      使乙○○陷於錯誤而交付上開財物，是渠等所辯，尚非虛
      妄，自堪採信。
（四）證人乙○○在本院審理中固結證稱：如果伊當時知悉戊○○律師並未要求報酬，伊即不可能給付金錢，伊開票付款
      乃係戊○○律師已收受報酬並有收據為憑等語，再證人即
      共同被告丙○○、丁○○在本院審判中亦均結證稱：被告
      甲○○並未主動找其幫忙領取上開補償費等語，又被告甲○○在本案發生時，係城南合作社之經理，而被告丙○○
      、丁○○並未在城南合作社任職等情，業據被告甲○○、
      丙○○及丁○○三人均在本院審理中供陳明確在卷，並核
      與證人乙○○在本院審理中結證情節相符，是乙○○在交
      付前開財物之時，固有發生錯誤之虞，惟被告丙○○、丁○○並非城南合作社業務執行之人，在無其他法律特別規
      定，或因自己之行為有防止結果發生之義務之前提下，被
      告丙○○、丁○○並無告知義務，即負有作為即告知對方
      (乙○○)交付財物為錯誤之義務。且本件並非被告甲○○
      主動找被告丁○○幫忙領取上開補償費事宜，檢察官並未
      舉出積極證據足認被告甲○○對於被告丁○○與戊○○律
      師間關於本件補償費領取事宜之內部約定如何確係知情或
      有何積極參與之行為，揆諸前開說明，自難以推測或擬制
      之詞遽認被告等三人確有本件犯行。
五、綜上所述，城南合作社原即欲以領得本件補償費數額之三成
    作為酬金委請律師代為辦理，並非因被告甲○○、丙○○及
    丁○○三人施用詐術陷於錯誤而交付財物，且本件亦難謂被
    告等三人有何施用詐術之行為。本案中被告丁○○或有利用
    他人之錯誤而使其為財物之交付，惟被告丁○○並無作為義
    務，即告知對方交付財物為錯誤之義務，公訴人所舉之證據
    與所指出之證明方法尚未足使本院確信被告甲○○、丙○○
    及丁○○等三人犯罪，此外，遍查卷內並無其他積極證據足
    資證明被告等三人有何詐欺取財之犯行，揆諸前開說明，本
    件既不能證明被告甲○○、丙○○及丁○○等三人犯罪，自
    應為被告等三人無罪之諭知。
據上論斷，應依刑事訴訟法第三百零一條第一項，判決如主文。
本案經檢察官陳清茂到庭執行職務
中    華    民    國    95    年    11    月    13    日
                      刑事第二庭  審判長法  官  吳孟良
                                        法  官  沈君玲
                                        法  官  蘇嘉豐
上正本證明與原本無異。
如不服本判決，應於判決送達後10日內向本院提出上訴狀（應抄
附繕本）。告訴人或被害人如對於本判決不服者，應具備理由請
求檢察官上訴，其上訴期間之計算係以檢察官收受判決正本之日
期為準。
                                        書記官  張漪蕙
中    華    民    國    95    年    11    月    13    日


司法院資訊處製作；財團法人民間司法改革基金會備份。
